【裁判字號】    95,訴,276
【裁判日期】    950804
【裁判案由】    洗錢防制法
【裁判全文】
臺灣士林地方法院刑事判決               95年度訴字第276號
公  訴  人  臺灣士林地方法院檢察署檢察官
被      告  甲○○
                    號11樓
                    （
上列被告因洗錢防制法案件，經檢察官提起公訴（95年度偵緝字
第44號），暨函請併案審理（台灣台北地方法院檢察署95年度偵
字第6268號），本院經訊問被告後，被告為認罪之答辯，本院合
議庭裁定認本件宜由受命法官以簡式審判程序審理並判決如下：
    主  文
甲○○幫助意圖為自己不法之所有，以詐術使人將本人之物交付
，累犯，處有期徒刑月，如易科罰金以銀元佰元即新台幣玖
佰元折算壹日；又幫助意圖為自己不法之所有，以詐術使人將本
人之物交付，處有期徒刑月，如易科罰金以銀元佰元即新台
幣玖佰元折算壹日；應執行有期徒刑伍月，如易科罰金以銀元
佰元即新台幣玖佰元折算壹日。
    事  實
一甲○○前因竊盜案件，經台灣台北地方法院判處有期徒刑6 月
  確定，並於民國86年9月6日執行完畢。
二甲○○雖知提供金融帳戶予不熟識之人使用，將可能幫助他人
  從事財產犯罪，卻因缺錢花用，竟基於幫助他人詐欺取財之不
  確定犯罪故意，將其於90年11月15日，在中華郵政股份有限公
  司南港同德郵局，所開立之000000000000號帳戶之存摺、提款
  卡及密碼，於同日，在台北市南港區○○○路，以新台幣（下
  同）10,000元之代價，出售予其友人介紹之姓名年籍不詳成年
  男子。該男子收購甲○○帳戶後，於94年1 月22日18時，由與
  該男子具犯意聯絡，姓名、年籍不詳之成年女子致電丙○○，
  向其謊稱：其萬泰銀行現金卡遭盜刷，要丙○○致電（02）00
  000000警政署防偽科查證云云，丙○○不疑有他撥打上開電話
  ，由與上開男女有犯意聯絡，姓名年籍不詳自稱「江先生」、
  「陳主任」者，分別與丙○○通話，「陳主任」並要丙○○至
  提款機更改密碼，丙○○即於同日19時，攜帶其萬泰銀行現金
  卡（卡號：0000000000000000）、大眾銀行現金卡（卡號：00
  00000000000000）及臺北縣金山地區農會提款卡（卡號：0000
  0000000000），至臺北縣萬里鄉金山地區農會所設之自動提款
  機，並按「陳主任」之指示操作，致分別將其上開帳戶內之74
  ,358 元 、2,516 元及4,091 元，共計80,965元匯入甲○○上
  開帳戶。前述匯款旋即遭人提領一空。嗣丙○○發覺有異，報
  警處理後，始查悉上情。
三甲○○於94年7月中旬間某日（94年7月19日前），因缺錢花用
  ，適見報紙刊登收購帳戶資料之廣告，竟復起幫助他人詐欺取
  財之不確定犯罪故意，將其於94年7月6日及94年7月間（於7月
  19日前），分別在台北國際商業銀行汐止分行、中華郵政股份
  有限公司南陽郵局（33支局），所開立之0000000000000 號帳
  戶及00000000000000000 號帳戶之存摺、提款卡及密碼等物，
  在臺北縣三重市，以10,000元之代價，出售予刊登該廣告姓名
  年籍不詳之成年男子。該男子於蒐購上述帳戶後，分別：於
  94年7 月19日10時致電乙○○，向乙○○佯稱：乙○○之子替
  友人作保，該友人已跑路，要乙○○之子還款云云，乙○○信
  以為真，而同意替其子還款10萬元，並依該男子之指示，將10
  萬元匯至甲○○上揭南陽郵局帳戶，嗣乙○○詢問其子始知受
  騙。於94年7 月21日14時，致電丁○○，向其謊稱：其中國
  信託三合一晶片卡遭盜刷，要丁○○撥打（02）00000000向警
  政署金檢局查證云云，丁○○不疑有他，即致電上開電話，接
  電者（與該男子有犯意聯絡）即要丁○○更改密碼，丁○○即
  依指示持其台新銀行及復華銀行提款卡，至新竹科學園區○區
  ○路寶山大崎郵局提款機，且按其指示操作，而分別於17時56
  分、17時58分，匯入29,983元、4,820元 入甲○○前述台北國
  際商業銀行汐止分行帳戶。上開匯款旋遭人提領一空。嗣丁○○發覺有異，報警處理後，始悉上情。
四案經丙○○訴由臺北市政府警察局南港分局報請臺灣士林地方
  法院檢察署檢察官偵查起訴，暨台灣台北地方法院檢察署函請
  併案審理。
    理  由
一上揭犯罪事實，業據被告甲○○於本院準備程序及審理時自白
  不諱（參本院95年7 月21日筆錄），核與證人即被害人丙○○
  、丁○○、乙○○於警詢，及丙○○於偵查中所述相符，並有
  中華郵政股份有限公司儲匯處94年3 月17日儲字第0940000339
  號函檢送之帳戶基本資料及歷史交易清單、金山地區農會自動
  櫃員機交易明細表、台北國際商業銀行汐止分行95年1 月12日
  北商銀汐止（095）字第00003號函及94年8月9日北商銀汐止（
  094）字第00019號函檢送之交易明細及帳戶資料、中華郵政公
  司自動櫃員機交易明細表、郵政國內匯款執據、南陽郵局開戶
  申請書等在卷可徵，堪可認定。再按金融存款帳戶，事關存戶
  個人財產權益之保障，與存戶之印鑑章、提款卡結合，其專屬
  性、私密性更形提高，除非本人或與本人具密切之關係者，難
  認有何理由可自由流通使用該存摺、印章、提款卡，一般人亦
  均有應妥為保管存摺、印鑑章、提款卡，以防止被他人冒用之
  認識，縱有特殊情況偶有將存摺、印鑑章、提款卡交付他人之
  需，亦必深入瞭解其用途後再行提供以使用，恆係吾人日常生
  活經驗與事理；且金融帳戶為個人理財之工具，申請開設金融
  帳戶並無任何特殊之限制，一般民眾皆可以存入最低開戶金額
  之方式申請開戶，一個人可以在不同之金融機構申請多數之存
  款帳戶使用，並無何困難，此乃眾所週知之事實，則依一般人
  之社會生活經驗，苟見非親非故之人不以自己名義申請開戶，
  反而以出價蒐購或租用之方式向他人蒐集金融機構帳戶供己使
  用，衡情當知悉蒐集金融帳戶者，係將所蒐集之帳戶用於從事
  財產犯罪。況觀諸現今社會上，詐騙者蒐購人頭帳戶，持以作
  為信貸、手機簡訊詐欺之事，常有所聞，出賣或出借帳戶予非
  親非故之人，受讓人係為從事財產犯罪，已屬人盡皆知之事，
  本件被告明知存摺、提款卡、印章、密碼等有關個人財產、身
  分之物品，將淪落於不明人士手中，極易被利用為與財產有關
  之犯罪工具，竟願以不相當之對價，將其存摺等物交付予與其
  於身分上不具密切關係之人，顯然對於該帳戶將作為不法使用
  ，有所認知，是雖卷內事證並無積極證據證明被告知悉實施詐
  欺者將如何犯罪，而無法於本件認定被告有實施詐欺犯行之共
  同犯意聯絡，但被告既對金融帳戶交付他人使用，可能遭持以
  從事財產犯罪有所認知，其有幫助他人犯詐欺罪之不確定犯罪
  故意甚明。是被告之自白，堪認屬實。本件事證明確，應依法
  論科。
二論罪科刑：
  (一)按刑法上之幫助犯，係對於犯罪與正犯有共同之認識，而以
    幫助之意思，對於正犯資以助力，而未參與實施犯罪之行為
    者而言（最高法院75年度台上字第1509號、88年度台上字第
    1270號判決亦同此意旨）。是以，如未參與實施犯罪構成要
    件之行為，且係出於幫助之意思提供助力，即屬幫助犯，而
    非共同正犯。本件被告先後2 次基於幫助之犯意，分別提供
    上述存摺、提款卡及印章、密碼予不詳姓名男子。取得被告
    帳戶之男子及與丙○○、丁○○、乙○○電話聯繫之人，並
    分別利用被告之幫助，意圖為自己不法之所有，施用詐術使
    丙○○、丁○○、乙○○陷於錯誤，因而將其帳戶內之款項
    匯至被告所提供之上揭帳戶內，是被告所為係參與詐欺罪構
    成要件以外之行為，且在無證據證明被告係以正犯而非以幫
    助犯之犯意參與犯罪之情形下，應認其所為係幫助犯而非正
    犯行為。核被告90年11月及94年7 月所為，均係犯修正前刑
    法幫助犯修正前刑法第339條第1項詐欺取財罪（有關新舊法
    之比較，詳後述）。
  (二)公訴人雖認被告所為係洗錢防制法第9條第1項洗錢罪之幫助
    犯，惟按洗錢防制法之制定，旨在防止特定重大犯罪不法所
    得之資金或財產，藉由洗錢行為，諸如經由各種金融機關或
    其他交易管道，轉換成為合法來源之資金或財產，切斷資金
    與當初犯罪行為之關連性，隱匿犯罪行為或該資金不法來源
    或本質，使偵查機關無法藉由資金之流向追查犯罪行為人，
    其所保護之法益為國家對特定重大犯罪之追訴及處罰。又洗
    錢行為係指行為人為掩飾或隱匿自己重大犯罪所得財物或財
    產上之利益（洗錢防制法第2條第1款），或行為人掩飾、收
    受、搬運、寄藏、故買或牙保他人因重大犯罪所得財物或財
    產上之利益（同法第2條第2款）。除利用不知情之合法管道
    （如金融機關）為之外，其他使所得財物或利益之來源合法
    化，或改變該財物或利益之本質，以避免追訴處罰之掩飾、
    藏匿犯特定重大犯罪所得財產或利益之行為均屬之。若非先
    有犯罪所得或利益，再加以掩飾或隱匿，而係取得犯罪所得
    或利益之犯罪手段，或未合法化犯罪所得或利益之來源，而
    能一目了然來源之不法性，即非洗錢防制法所規範之對象。
    經查本件行詐欺者，共同利用被告所提供之帳戶，將詐欺所
    得之款項直接匯入被告提供之帳戶，其等要求丙○○等人將
    金錢匯入被告提供之帳戶之行為，本即係該詐欺集團為實施
    其詐欺行為之犯罪手段，並非於取得財物後，另為掩飾、隱
    匿其詐欺所得之行為，亦非被告於前述不詳姓名男子等人實
    施詐欺犯罪取得財物後，另由被告為之掩飾、隱匿行為，此
    自丙○○等人於接獲電話上述詐欺電話後，即直接依指示至
    自動櫃員機以轉帳方式將金錢匯入被告所提供之上述帳戶內
    等情可得而知。且偵查機關得藉由丙○○等人將款項匯入被
    告帳戶等情，一目瞭然資金來源之不法性，並得以追查資金
    之流向，資金與當初犯罪行為之關連性並未被切斷，與「掩
    飾」、「隱匿」之性質亦有不符，核與洗錢防制法第2 條規
    定之洗錢行為構成要件有間。況刑法上之常業犯，係以同一
    犯罪行為之意思反覆為之而成立，是行為人須有反覆從事某
    種行為之主觀意思，並以該項行為之所得供作日常生活給養
    所須之客觀事實表現；惟依卷附之資料及證據，僅能證明前
    述不詳姓名男子等人以電話向丙○○等人詐騙，使丙○○等
    人陷於錯誤而匯款至被告所提供之帳戶，除此之外無證據證
    明另有詐欺犯行，亦無其他證據足以證明上開男子等人有恃
    該行為營生之客觀事實，自難論以常業犯，是本件未緝獲之
    正犯依現存證據，應僅能成立普通詐欺罪而非常業詐欺罪。
    故本件未予緝獲之正犯所為既非屬洗錢防制法第3 條所稱之
    重大犯罪（就本案而言，即係修正前刑法第340 條之常業詐
    欺罪），被告自亦不構成幫助洗錢之犯行。且依新修正刑法
    ，亦將常業詐欺罪廢除，是起訴書認被告構成幫助洗錢罪等
    ，尚有未洽，惟此部分業據實行公訴檢察官於本院審理時更
    正起訴法條為刑法第30條、第339 條第1 項之幫助詐欺罪，
    依檢察一體原則，本院自毋庸變更起訴法條。
  (三)被告所犯上開二罪，時間間隔3 年餘，且被告自承：90年11
    月賣帳戶後，即不想再賣，至94年7 月，因缺錢花用，又見
    報上刊登收購帳戶之廣告，才起意再賣等語，堪認被告前述
    2 次犯行，係分別起意，並非基於概括犯意反覆為之，難認
    構成修正前刑法之連續犯，起訴書認成立連續犯，尚有未洽
    。被告所犯上開2 罪，犯意各別，行為互異，罪質互殊，應
    分論併罰。
  (四)台灣台北地方法院檢察署函請併案審理之95年度偵字第6268
    號（即被告出售南陽郵局帳戶資料部分），雖未據公訴人於
    起訴書中敘及，然與起訴書所敘及部分有實質上一罪關係，
    應為起訴效力所及，本院自得併予審理。
  (五)又查被告有事實欄所載之犯罪科刑執行情形，此有台灣高等
    法院被告全國前案紀錄表在卷可稽，其於受有期徒刑執行完
    畢，5 年內再犯前述90年11月間之幫助詐欺罪為有期徒刑以
    上之罪，為累犯，此部分應依修正前刑法第47條之規定，加
    重其刑。被告幫助他人犯上開詐欺之罪，爰依修正前刑法第
    30 條第2項之規定，按正犯之刑減輕之。其90年11月間之犯
    行，並依法先加重再減輕。
  (六)按行為後法律有變更者，適用行為時之法律。但行為後之法
    律有利於行為人者，適用最有利於行為人之法律，刑法第2
    條第1 項定有明文。查前於94年2月2日修正之刑法，於被告
    行為後之95年7月1日施行，有關刑法第30條幫助犯規定，已
    由「幫助他人犯罪者，為從犯。雖他人不知幫助之情者，亦
    同。」、「從犯之處罰，得按正犯之刑減輕之。」修正為「
    幫助他人實行犯罪行為者，為幫助犯。雖他人不知幫助之情
    者，亦同。」、「幫助犯之處罰，得按正犯之刑減輕之。」
    ；另刑法第339條第1項詐欺取財罪之法定刑，已因中華民國
    刑法施行法增定第1之1條「中華民國九十四年一月七日刑法
    修正施行後，刑法分則編所定罰金之貨幣單位為新臺幣。」
    、「94年1 月7 日刑法修正時，刑法分則編未修正之條文定
    有罰金者，自94年1 月7 日刑法修正施行後，就其所定數額
    提高為三十倍。但72年6 月26日至94年1 月7 日新增或修正
    之條文，就其所定數額提高為三倍。」，而有變更（此部分
    之變更，對被告並無有利或不利）；又刑法第41條易科罰金
    規定已修正，罰金罰鍰提高標準條例第2 條業已修正刪除，
    並均自95年7 月1 日生效，由於95年7 月1 日以前，易科罰
    金折算標準頂多以新臺幣900 元折算1 日，而依新修正之刑
    法第41條，則規定易科罰金折算標準至少以新臺幣1000元折
    算1 日；再修正後刑法第51條第5 款規定「宣告多數有期徒
    刑者，於各刑中之最長期以上，各刑合併之刑期以下，定其
    刑期。但不得逾30年」，修正前刑法該條款則為「宣告多數
    有期徒刑者，於各刑中之最長期以上，各刑合併之刑期以下
    ，定其刑期。但不得逾20年」，就定應執行刑部分，應依修
    正前刑法對被告有利；另被告行為後，刑法第47條雖經修正
    ，然比較修正前、後該條之規定，可知修正前有關累犯之成
    立，不以再犯之罪係故意犯罪為限，然修正後之規定，則以
    再犯故意犯為成立累犯之要件。換言之，若被告再犯者係故
    意犯罪，則修正前、後之規定，均成立累犯。適用修正前之
    規定，對於被告並無不利。經綜合上開各修正內容，比較刑
    法修正前後規定結果，修正後之刑法規定未較修正前規定有
    利於被告，是依修正前之刑法第30條第339 條論以幫助詐欺
    取財罪。
  (七)爰審酌被告提供帳戶存摺資料予上開人士使用，所為已影響
    社會正常交易安全，增加被害人尋求救濟之困難，並使犯罪
    之追查趨於複雜，危害社會情節甚鉅及其犯罪之動機、目的
    、手段、生活狀況、智識程度暨犯罪後坦承犯行之態度等一
    切情狀，分別量處如主文所示之刑，並均諭知易科罰金之折
    算標準，暨定應執行刑及諭知易科罰金之折算標準。
三據上論斷，應依刑事訴訟法第299第1項前段、第273條之1第1
  項，修正前刑法第339條第1項、第30條第2項、第41條第1項前
  段、第47條、第51條第5款，罰金罰鍰提高標準條例第1條前段
  、第2條，判決如主文。
本案經檢察官王巧玲到庭執行職務。
中    華    民    國      95    年    8    月    4    日
                  刑事第五庭法  官  江翠萍
以上正本證明與原本無異。
如不服本判決，應於判決送達後10日內，向本院提出上訴狀。
                            書記官  張茹茵
中    華    民    國      95    年    8     月    8   日
論罪法條：
修正前刑法第339 條第1 項
意圖為自己或第三人不法之所有，以詐術使人將本人或第三人之
物交付者，處5 年以下有期徒刑、拘役或科或併科1 千元以下罰
金。


司法院資訊處製作；財團法人民間司法改革基金會備份。
